---
title: Arboles de Decision (II)
author: Miguel Conde
date: '2015-11-03'
slug: arboles-de-decision-ii
categories:
  - Machine Learning
tags:
  - Árboles de Decisión
  - Data Science
  - Clasificación
  - Machine Learning
description: 'En esta entrada y la siguiente veremos la implementación en R de dos árboles de decisión: rpart y C5.0. Nos servirán para profundizar en el mecanismo de particionamiento recursivo empleado.'
thumbnail: ''
---

```{r setup, include=FALSE}
knitr::opts_chunk$set(echo = TRUE, message = FALSE, warning = FALSE, fig.align = "center")
```

En esta entrada y la siguiente veremos la implementación en R de dos árboles de decisión: *rpart* y *C5.0*. Nos servirán para profundizar en el mecanismo de 
[particionamiento recursivo](/2015/09/28/arboles-de-decision-i/) empleado.

## Chief Data Scientist

Imagina que eres el *Chief Data Scientist* de una compañía operadora de telefonía móvil. Tu jefe te llama a su despacho y te explica que la tasa de rotación de vuestros clientes es alarmante: últimamente, el porcentaje de clientes que se pasa a otras compañías de la competencia ha crecido de manera alarmante. "Algo tenemos que hacer" - te dice.

Cuando sales de allí te pones al trabajo y después de una semana vuelves a ver a tu jefe con un completo estudio descriptivo de los clientes que abandonan a tu compañía: edades, sexo, ubicación geográfica... Todo está alli. Sin embargo, tu jefe te mira y te dice: "Todo esto está muy bien, pero ¿no podríamos saber por anticipado que clientes se van a marchar? Podríamos ofrecerles nuevas ofertas si fuéramos capaces de preverlo y, quizás, evitar así que se marchen".

### La importancia de la pregunta

Te ha vuelto a pasar. Reconócelo. La semana pasada saliste la conversación con tu jefe con una idea demasiado vaga de lo que quería y supusiste que lo que te demandaba era un análisis descriptivo de los clientes que rotan. El resto lo hiciste bien, si, la recogida de datos, su limpieza y el análisis estadístico (para el que utilizaste alunas técnicas de *clustering* de las que ya hablaremos). Hiciste *the things right*, pero no *the right things*.

No importa. A estas alturas ya sabes de sobra que tu trabajo es de una naturaleza altamente iterativa. Primero, entender el problema - la pregunta cuya respuesta se quiere averiguar; segundo, los datos necesarios para ello; después, modelizar, evaluar y desarrollar (un informe, un producto). Y en cada una de esas fases puede que tengas que volver atrás según lo que hayas aprendido hasta el momento. Esto es lo que te acaba de suceder.

Con esta nueva pregunta - *¿podemos prever qué clientes se van a ir?* - vuelves al trabajo.

Otra semana más. Has reunido nuevos datos. Son estos:

 

## Los datos

```{r}
library(C50)

library(modeldata)

data(mlc_churn)

churn <- mlc_churn
```

*(Para nuestro ejemplo utilizaremos el dataset 'churn' del [paquete 'C50'](https://cran.r-project.org/web/packages/C50/index.html). Si no lo tienes instalado, ya sabes: `install.packages("C50")`. Los datos ya vienen divididos en un `train set`y un `test set`. Nosotros los juntaremos primero para mostrar cómo se hace esa división)*.


## Exploración y preparación de los datos

### Exploración

Hagamos un poquito de exploración de los datos. La estructura de los datos es la siguiente:

```{r}
str(churn)
```


Tienen esta pinta (solo mostramos las 4 primeras variables y 'churn'):

```{r}
head(churn[, c(1:5,20)])
```
    


 

En el `code book` que acompaña a los datos se explica cada una de las variables:

    ?churnTrain

    There are 19 predictors, mostly numeric: state (categorical), account_length, 
    area_code, international_plan (yes/no), voice_mail_plan (yes/no), 
    number_vmail_messages, total_day_minutes, total_day_calls, total_day_charge, 
    total_eve_minutes, total_eve_calls, total_eve_charge, total_night_minutes, 
    total_night_calls, total_night_charge, total_intl_minutes, total_intl_calls, 
    total_intl_charge and number_customer_service_calls.

    The outcome is contained in a column called churn (also yes/no).

    The training data has 3333 samples and the test set contains 1667.

Veamos el porcentaje de rotación de clientes:

```{r}
prop.table(table(churn$churn))
```


```{r}
plot(churn$churn, main = "Proporción valores de 'churn'",
         ylab = 'Nº de personas')
```


    
La variable objetivo, `churn`, presenta una distribución muy sesgada.

Exploremos también la relación entre los diferentes atributos y la variable objetivo `churn`. Para ello emplearemos la función `pairs.panels()`del paquete [`psych`](https://cran.r-project.org/web/packages/psych/index.html):

```{r}
library(psych)
    pairs.panels(churn[,c(1:4,20)], 
                 main = "'churn' dataset\nSPLOM, histograms and correlations")
```
    

Este es el resultado para las prmeras 4 variables y 'churn'.

Los números por encima de la diagonal son la correlación entre las diferentes variables.

En la diagonal encontramos los histogramas correspondientes a la distribución de cada una de las variables, con una curva superpuesta que representa su densidad.

Debajo de la diagonal podemos observar los gráficos de dispersión de cada par de variables. En ellos se encuentran también:

-   Una **elipse de correlación** que representa lo fuerte que es la correlación entre ambas variables. Cuanto más circular, más débil es la correlación; cuanto más excéntrica, más fuerte es la correlación.

-   El punto en el centro de la elipse señala los valores medios de ambas variables.

-   La curva sobre los puntos (*loess curve*) muestra la relación general entre las variables en los ejes de abscisas y ordenadas.

 

### Otra vez la pregunta

¿Qué significa *prever los clientes que se van a ir*? Básicamente, queremos predecir con un SI o un NO la posible rotación ('*churn*') de cada cliente a partir de los datos que sobre él tenemos en las otras variables del dataset: se trata de un problema de **clasificación** (en este caso, con solo dos niveles: SI y NO). La clasificación es una de las modalidades **supervisadas** (porque aprenderemos a partir de datos existentes) del *machine learning*.

En el siguiente artículo, tras esta toma de contacto con la pregunta que queremos responder y los datos de los que disponemos, continuaremos nuestra búsqueda de respuesta a la pregunta de nuestro jefe.
